高雄高等行政法院判決
　　　　　　　　　　　　　　　　　　　 96年度訴字第474號
　　　　　　　　　　　　　　 中華民國96年9月13日辯論終結
原　　　告　開發工業股份有限公司
代　表　人　甲○○
訴訟代理人　邱基峻　律師
　　　　　　周振宇　律師
　　　　　　黃秋火　會計師
被　　 告　 財政部台灣省南區國稅局
代　表　人　乙○○　局長
訴訟代理人　丙○○
上列當事人間因營業稅事件，原告不服財政部中華民國96年5月
11日台財訴字第09600100360號訴願決定，提起行政訴訟。本院
判決如下：
    主  文
原告之訴駁回。
訴訟費用由原告負擔。
    事  實
壹、事實概要：
    緣原告因民國（下同）90至94年度股利收入，自行依財政部
    78年5月22日台財稅第780651695號函釋規定，重行計算不得
    扣抵比例及調整稅額，於95年6月23日補繳各該年度營業稅
    額計新台幣（下同）9,916,525元及利息288,665元，並於同
    年6月28日檢具繳款書向被告所屬高雄縣分局申請更正各該
    年度最後一期之銷售額與稅額。嗣原告於同年12月21日以適
    用法令錯誤為由，依稅捐稽徵法第28條規定向被告所屬高雄
    縣分局（以下簡稱高雄縣分局）申請退還前述補繳之稅款及
    利息，案經高雄縣分局以95年12月28日南區國稅高縣三字第
    0950075409號函予以否准，原告不服，復於96年1月5日以同
    一理由申請退還稅款及利息，經高雄縣分局以96年1月15日
    南區國稅高縣三字第0960000922號函復原告略以本件業經以
    95年12月28日南區國稅高縣三字第0950075409號函復在案，
    歉難照准等語，原告猶表不服，提起訴願，亦遭駁回，遂提
    起本件行政訴訟。
貳、兩造之聲明：
甲、原告聲明：
（一）訴願決定與原處分均撤銷。
（二）被告應作成同意返還原告補繳之營業稅款9,916,525元與
      利息288,665元之行政處分。
乙、被告聲明：原告之訴駁回。
參、兩造之主張：
甲、原告主張：
一、原告補繳之系爭稅款，係錯誤適用法令所溢繳之租稅，自得
    依稅捐稽徵法第28條，請求被告機關返還，於法要無違背：
    按「納稅義務人對於因適用法令錯誤或計算錯誤溢繳之稅款
    ，得自繳納之日起五年內提出具體證明，申請退還；逾期未
    申請者，不得再行申請。」稅捐稽徵法第28條定有明文，次
    按「司法院釋字第二八七號解釋理由：『又稅捐稽徵法第二
    十八條之規定，係指適用法令錯誤或計算錯誤溢繳稅款者，
    納稅義務人得於五年之法定期間內，申請退還。故課稅處分
    所依據之行政法規釋示，如有確屬違法情形，其已繳稅款之
    納稅義務人，自得依此規定申請退還。惟若稽徵機關作成課
    稅處分時，適用當時法令並無錯誤，則已確定之課稅處分，
    自不因嗣後法令之改變或適用法令之見解變更而受影響，應
    無上開規定之適用，乃屬當然。』亦採相同見解，即經稽徵
    機關核定確定之案件，如有適用法令錯誤或計算錯誤溢繳稅
    款者，仍得依該條規定申請退稅。」最高行政法院著有91年
    度裁字第715號裁定可稽，最高行政法院89年度判字第3311
    號判決同此意旨，可知人民申報並繳納租稅後，無論稅捐稽
    徵機關是否作成核課處分，亦或該處分是否業已核課確定，
    均無礙於人民就錯誤適用法令或計算錯誤而溢繳之稅款，於
    5年內請求稅捐稽徵機關返還之權利。
二、原告誤用未登載於法令彙編上之無效賦稅署函釋，作為補繳
    營業稅之依據，適用法令顯有錯誤，自得請求被告依法返還
    溢繳稅額：
（一）按「前開行政院秘書處函釋，茲說明各機關依行政程序法
      第160條第2項規定，發布同法第159條第2項第2款行政規
      則之處理原則如下：(1)各機關對於非主管法規所為之解釋
      ，以函答復即可，不必刊登公報。(2)各機關對於主管法規
      所為之解釋，如係關於具體個案之法律適用疑義者，須以
      函答復，並刊登公報；如非具體個案，而係抽象之法律解
      釋者，處理方式同上。(3)上述所列二種情形，如認有全體
      機關一體適用之必要者，應以「令」發布，其方式有二：
      一為以令發布，受文者為機關辦理刊登公報事宜之單位，
      並另以函回復來函機關；二為以令發布，受文者正本為機
      關辦理刊登公報事宜之單位，副本列各有關機關，並以括
      弧說明。」有法務部90年3月22日（90）法律字第00147號
      函可證，次按「行政程序法第一百六十條第二項規定：『
      行政機關訂定前條第二項第二款之行政規則，應由其首長
      簽署，並登載於政府公報發布之。』參諸其立法理由係因
      此類解釋性規定與裁量基準等，行政內部遵照之結果，將
      間接拘束外部人民，爰特規定應在政府公報上登載以為發
      布。」有法務部89年12月30日（89）法律決字第048147號
      函可稽，可知行政機關對其所主管法規所作成之函釋，因
      具有間接拘束外部人民之效果，自當刊登公報對外公布，
      其理甚明。
（二）經查，財政部賦稅署90年9月20日台稅二發字第090045623
      8號函釋，其內容係要求營業人將國外股利收入依財政部
      78年5月22日台財稅第0780651695號函辦理計算可扣抵進
      項稅額，確屬涉及營業稅法之案件，為賦稅署所主管之事
      項，自當由賦稅署依法刊登公報對外發布。惟查，財政部
      賦稅署90年9月20日台稅二發字第0900456238號函釋既未
      發布於公報上，亦未刊載於營業稅之法令彙編上，該函充
      其量僅具內部規範效力，要不能發生拘束人民權利義務之
      外部效果，否則即屬違反法律保留原則。
（三）承上，財政部賦稅署90年9月20日台稅二發字第090045623
      8號函釋既不能作為規制人民之依據，自不可能成為原告
      補繳營業稅款之適法基礎，準此，原告適用上揭函釋將無
      須納入營業稅可扣抵進項稅額範圍計算之國外股利收入，
      以財政部78年5月22日台財稅第0780651695號函之計算方
      式，重行計算應納營業稅，並為補繳之行為，顯係因錯誤
      適用法令致原告溢繳稅額，自應許原告依稅捐稽徵法第28
      條請求被告返還，彰彰至明。
三、被告對原告徵收稅捐，應遵守個別租稅法規所定之要件，要
    不能任意對人民增加法律所無之負擔，否則尚難謂無悖於租
    稅法定主義之意旨：按「憲法第十九條規定，人民有依法律
    納稅之義務，係指國家課人民以繳納稅捐之義務或給予人民
    減免稅捐之優惠時，應就租稅主體、租稅客體、稅基、稅率
    等租稅構成要件，以法律或法律明確授權之命令定之。」司
    法院著有釋字第620號解釋在案，復按「租稅法律主義，其
    內涵包括課稅要件法定主義、課稅要件明確主義、合法性原
    則、程序上的保障原則、納稅者的權利保護以及關於禁止溯
    及立法等。其中課稅要件法定主義者，係指有關租稅之最重
    要事項，諸如究竟何者，應該繳納何種租稅、其租稅額應該
    依何種基礎計算、所應繳交之稅額又是若干，必定是由法律
    預先加以規定。」有最高行政法院95年度判字第1712號判決
    可資參照，可知國家對人民課徵稅捐時，必須就租稅主體、
    租稅客體、稅基、稅率等租稅構成要件明定於法律或法律明
    確授權命令之中，並課予稅捐稽徵機關「依法」徵收租稅之
    義務，要不得任意增加法律所無之租稅要件，始無悖於租稅
    法定主義之意旨。
四、原告自被投資公司所獲得之國外股利收入，並非加值型與非
    加值型營業稅法（下稱營業稅法）所規範之事項，要不能納
    入營業稅之計算範疇內，始為適法：
（一）按「在中華民國境內銷售貨物或勞務及進口貨物，均應依
      本法規定課徵加值型或非加值型之營業稅。」「將貨物之
      所有權移轉與他人，以取得代價者，為銷售貨物。提供勞
      務予他人，或提供貨物與他人使用、收益，以取得代價者
      ，為銷售勞務。但執行業務者提供其專業性勞務及個人受
      僱提供勞務，不包括在內。有左列情形之一者，視為銷售
      貨物：一、營業人以其產製、進口、購買供銷售之貨物，
      轉供營業人自用；或以其產製、進口、購買之貨物，無償
      移轉他人所有者。二、營業人解散或廢止營業時所餘存之
      貨物，或將貨物抵償債務、分配與股東或出資人者。三、
      營業人以自己名義代為購買貨物交付與委託人者。四、營
      業人委託他人代銷貨物者。五、營業人銷售代銷貨物者。
      前項規定於勞務準用之。」「貨物有左列情形之一者，為
      進口：一、貨物自國外進入中華民國境內者。但進入政府
      核定之免稅出口區內之外銷事業、科學工業園區內之園區
      事業及海關管理之保稅工廠或保稅倉庫者，不包括在內。
      二、貨物自前款但書所列之事業、工廠或倉庫進入中華民
      國境內之其他地區者。」營業稅法第1條、第3條及第5條
      分別定有明文，可知營業稅法之規範對象為在中華民國境
      內銷售貨物、銷售勞務與進口貨物，是上揭三種事項即為
      營業稅法之租稅構成要件，倘非屬於上揭情事者，自非營
      業稅法之規制範疇。查，原告自境外被投資公司，獲得該
      公司配發之股利收入，係因原告投資之境外公司，其經營
      成果獲有盈餘，將盈餘分配予原告所得，並非原告提供任
      何貨物或勞務之對價，更與進口貨物之情形無涉。職是，
      可知原告獲配股利之情事，並非營業稅法所規範之具體事
      實，要不能將之納入營業稅之計算，作為判斷原告各年度
      應納營業稅之基礎，其理甚明。
（二）承上，原告獲得股利收入既與銷售貨物、勞務及進口貨物
      無關，自不適用營業稅法第8條及第19條之規定，亦無兼
      營營業人營業稅額計算辦法之適用：
    1.按「下列貨物或勞務免徵營業稅：（略）」營業稅法第8
      條第1項定有明文，可知營業稅法第8條第1項所定各種免
      稅事項之前提，係以該事項確為營業稅法所認定之貨物或
      勞務，並且此類事項係屬國家立法政策上加以鼓勵或加以
      扶植之營業事項，與非屬營業稅法規制範疇之事項，而免
      納營業稅之情形顯屬二致。再者，無涉於貨物或勞務之情
      事，既非屬營業稅法規制之對象，自不可能成為營業稅之
      租稅標的，當不得就該類事項制定免徵營業稅規定，以維
      法體系之和諧性。準此，無涉於貨物或勞務之情事，實欠
      缺成為營業稅法第8條第1項規範客體之必要性與可能性。
    2.次按「營業人左列進項稅額，不得扣抵銷項稅額：一、購
      進之貨物或勞務未依規定取得並保存第三十三條所列之憑
      證者。二、非供本業及附屬業務使用之貨物或勞務。但為
      協助國防建設、慰勞軍隊及對政府捐獻者，不在此限。三
      、交際應酬用之貨物或勞務。四、酬勞員工個人之貨物或
      勞務。五、自用乘人小汽車。營業人專營第八條第一項免
      稅貨物或勞務者，其進項稅額不得申請退還。營業人因兼
      營第八條第一項免稅貨物或勞務，或因本法其他規定而有
      部分不得扣抵情形者，其進項稅額不得扣抵銷項稅額之比
      例與計算辦法，由財政部定之。」營業稅法第19條定有明
      文，可知兼營營業人從事營業稅法第8條第1項各款事項或
      其他營業稅法所列事項，致有不得扣抵之進項稅額時，始
      有適用營業稅法第19條第3項授權財政部制定之兼營營業
      人營業稅額計算辦法之必要，倘營業人非屬經營營業稅法
      第8條第1項之事項，亦未經營業稅法定為不得扣抵之情事
      ，實欠缺適用兼營營業人營業稅額計算辦法之法律依據。
    3.經查，境外公司發放與原告之股利，既無涉貨物，又與勞
      務無關，要不能作為營業稅法所規範之對象，已如前述。
      可知原告所取得免納營業稅之國外股利收入，應非屬於營
      業稅法第8條第1項各款之事由，且此類收入又未見營業稅
      法有任何禁止扣抵進項稅額之規定，自不能認定此類收入
      ，係屬於適用兼營營業人營業稅額計算辦法之免稅收入，
      進而將該筆收入納入進項稅額不得扣抵之計算比例，其理
      甚明。
    4.綜上，原告所獲取之股利收入，依營業稅法第8條及第19
      條之規定，既非屬適用兼營營業人營業稅額計算辦法之事
      項，被告逕行將該項股利收益利用兼營營業人營業稅額計
      算辦法計算，作為認定原告所補納之稅捐不得退還之理由
      ，顯已違背營業稅法之規定，亦與憲法第19條所示之租稅
      法定主義意旨背道而馳，至為灼然。
（三）又按「凡在中華民國境內以營利為目的，公營、私營或公
      私合營之事業，均應就其在中華民國境內營業之營業額，
      依本法之規定徵收營業稅。」「本法稱營業，指在中華民
      國境內銷售貨物、提供勞務或從事其他營業活動，取得代
      價之行為。」「左列各項免徵營業稅：．．．營利事業購
      買股票或投資其他營利事業所取得之股利。」修正前（69
      年6月29日修正通過）營業稅法第1條、第3條及第6條第23
      款分別定有明文，又按「依修正條文第一條規定，營業稅
      係對銷售貨物或勞務課徵，股利已非營業稅之課徵範圍，
      是以無庸在此贅列，爰予刪除。」有營業稅法第6條第23
      款之於74年修正時之修正理由可資參照，可知依修正前之
      營業稅法規定，股利收入確屬營業稅法規制之範疇，且為
      營業稅法第6條所列示之免稅事項，惟於74年營業稅法修
      正時，業已限縮營業稅法之規制範圍，將股利收入排除於
      營業稅法規範範疇之外。準此，營利事業縱有投資其他公
      司，進而獲有股利收入之情事，自與營業稅之稽徵無涉，
      更不可能認列為營業稅法所指涉之免稅事項或是非加值型
      營業事項，其理甚明。復按「前項稱兼營營業人，指依本
      法第四章第一節規定計算稅額，兼營應稅及免稅貨物或勞
      務者，或兼依本法第四章第一節及第二節規定計算稅額者
      。」兼營營業人營業稅額計算辦法第2條第2項定有明文，
      可知兼營營業人之資格，係以同時經營(1)加值型營業事項
      中之應稅與免稅事項，或(2)加值型營業事項與非加值型營
      業事項者，始足當之，倘營業人所涉及之事項為營業稅法
      規範範疇外之事項，要不能逕行認定該事項屬於免稅事項
      或是非加值型營業事項，否則，將產生營業稅法自身體系
      上之矛盾。舉例言之，倘一營利事業獲得其他個人或法人
      捐贈之財產，依法經認定為該事業之收入，但顯非屬於營
      業稅法規制範疇內之收入，自不應受營業稅法相關規範之
      拘束，更不得因此對該事業之營業稅計算基礎產生影響，
      始為適法。惟依被告所認定之標準，則上揭捐贈收入應當
      認定為免稅收入，並依照其收入金額占當年度總收入比例
      計算應剔除之進項稅額，進而產生上揭捐贈收入不能適用
      營業稅法之規定，卻得以適用營業稅法子法規定之邏輯及
      體系上謬誤，要難謂適用法律無所違誤。查，原告投資外
      國企業而取得股利之行為，既非屬營業稅法第1條所稱之
      銷售貨物、銷售勞務與進口貨物之行為，自不受營業稅法
      及其子法之規制。準此，針對原告取得國外股利之情事，
      要不能復行認定為免稅收入或是非加值型營業收入，進而
      循兼營營業人營業稅額計算辦法之規定，作為按原告國外
      股利收入佔全年度收入之比例，剔除原告部份進項稅額，
      至為灼然。
（四）被告認定原告所為之投資行為，係屬營業稅法第21條所指
      稱之信託投資業，顯有錯誤適用法律之情事：
    1.按「銀行業、保險業、信託投資業、證券業、期貨業、票
      券業及典當業，就其銷售額按第十一條規定之稅率計算營
      業稅額。但典當業得依查定之銷售額計算之。」營業稅法
      第21條訂有明文，可知金融產業中以銀行業、保險業、信
      託投資業、證券業、期貨業、票券業及典當業之營業人為
      負擔繳納營業稅之主體，除此數種行業之外，實非營業稅
      法第21條所涵蓋之範疇，自無須依營業稅法負擔營業稅，
      合先敘明。
    2.次按「銀行業：凡從事收受存款、辦理放款等業務之銀行
      均屬之。．．．保險業：凡從事人身保險、財產保險、再
      保險、退休基金及其他有關保險服務之行業均屬之。．．
      ．信託、基金及其他金融工具（原信託投資業）：凡代表
      股東、職工福利或其他信託財產之受益人，從事聚集股票
      或資產以管理運用所設置之資產組合或法律實體均屬之。
      ．．．證券業：凡從事有價證券之經理、發行、交易及證
      券相關業務之行業均屬之。．．．期貨業：凡從事衍生性
      金融商品之期貨契約、選擇權契約、期貨選擇權契約及槓
      桿保證金契約等交易之行業均屬之。．．．典當業：凡從
      事以收質動產方式貸放資金之當舖均屬之。．．．票券金
      融業：凡從事票券經紀、自營或承銷、簽證及保證等短期
      資金交易業務之專業金融機構均屬之。．．．未分類其他
      金融中介業：凡從事6491至6496細類以外之其他金融中介
      之行業均屬之，主要為資金之分配而非借貸，專門從事投
      資有價證券亦歸入本類。」有行政院主計處95年8月修訂
      之行業分類標準（金融及保險業）可資參照，可知單純從
      事有價證券之投資活動，與從事銀行業、保險業、信託投
      資業、證券業、期貨業、票券業及典當業之營業活動，實
      屬有間，自不能據以認定單純投資活動係屬於上開營業稅
      法第21條所列示之各項行業中，否則，即與租稅法定主義
      之意旨有所違背，其理甚明。
    3.再者，就被告指稱原告從事投資行為所取得之股利收入，
      係屬於非加值型營業稅章內信託投資業之營業收入，惟查
      信託投資業係為委任人提供信託、代理從事投資活動及提
      供投資訊息等相關服務之產業，就其所提供之服務部份，
      確屬營業稅法第1條所稱之銷售勞務。然單純投資行為，
      並未涉及上揭勞務提供之情事，與營業稅法第1條之銷售
      勞務行為實屬有間，自不能據以適用營業稅法第21條之規
      定，認為凡經投資取得收益之情事，均應認定為營業稅法
      之非加值型營業事項。
    4.原告投資國外企業之行為，純係投資有價證券之活動，並
      非營業稅法第21條所列示之各種行為，準此，原告所取得
      之國外股利收入，實非營業稅法第21條之非加值型營業收
      入，自不可能成為營業稅法規制之範疇，更無須適用營業
      稅法及兼營營業人營業稅額計算辦法，至為灼然。
（五）綜上，依營業稅法第1條之規定，必先屬於銷售貨物、銷
      售勞務或進口貨物之情事，始有可能認定為營業稅法上之
      營業行為，進而逐步分類為應稅事項、免稅事項、零稅率
      事項及非加值型營業事項，個別定以零稅率、免稅、0.1%
      、1%、2%、5%、15%及25%不等之稅率，倘非屬於營業稅法
      之規制範圍內事項，自不可能循上揭方式分類，並適用營
      業稅法之相關規定。詎料，被告未能辨明上情，遽然主張
      非屬營業稅法規制範圍內之國外股利收入為免稅營業收入
      或非加值型營業收入，顯屬錯誤適用營業稅法及兼營營業
      人營業稅額計算辦法，致侵害人民財產權甚鉅，應予以撤
      銷，彰彰甚明。
五、退步言之，縱認原告所產生境外股利收入之過程，係屬於營
    業稅法所指稱之銷售貨物或銷售勞務，仍不能肯認業已符合
    於「中華民國境內」銷售貨物或銷售勞務之要件：
（一）按「有左列情形之一者，係在中華民國境內銷售貨物：一
      、銷售貨物之交付須移運者，其起運地在中華民國境內。
      二、銷售貨物之交付無須移運者，其所在地在中華民國境
      內。有左列情形之一者，係在中華民國境內銷售勞務：一
      、銷售之勞務係在中華民國境內提供或使用者。二、國際
      運輸事業自中華民國境內載運客、貨出境者。三、外國保
      險業自中華民國境內保險業承保再保險者。」觀營業稅法
      第4條之規定自明，可知我國現行營業稅法係採屬地主義
      ，則國外股利收入並非營業稅課徵對象（營業法第1條參
      照），自無營業稅法規定適用之餘地，更不屬應稅或免稅
      貨物或勞務範圍，實無從適用「兼營營業人營業稅額計算
      辦法」將系爭國外股利收入列為銷項淨額，以之為計算進
      項稅額不得扣抵銷項稅額比例之基礎。
（二）經查，發放股利與原告之境外公司，其所從事之一切營業
      行為，均非於中華民國境內作成，且該境外公司決定發放
      股利之過程，亦無任一片段發生於中華民國境內，質言之
      ，此一股利發放之行為，除受領股利者為設立於中華民國
      之公司外，均與中華民國無任何直接關聯性，自不可能符
      合營業稅法第4條所定各款事項，更不足以成為我國營業
      稅法規制之對象，其理甚明。
六、再退步言，倘認原告所取得之股利收入應認列為銷售貨物、
    勞務或進口貨物之所得，仍因該項收入並無進項稅額可供對
    應，自不應適用「兼營營業人營業稅額計算辦法」第4條之
    計算公式：
（一）按「『兼營營業人營業稅額計算辦法』第四條之計算公式
      ，係依營業稅法第十九條第三項授權制訂，本項條文所稱
      之『其進項稅額不得扣抵銷項稅額之比例』，對進口之菸
      酒或其他營業稅法第九條規定進口免徵營業稅之貨物而言
      ，因自始即無『進項稅額』之存在，殊不生得否扣抵『銷
      項稅額』問題，若亦將其免稅銷售淨額列入計算當期不得
      扣抵『銷項稅額」比例，則計得之比值勢必失實，導致可
      扣抵之進項稅額未克充分扣抵之損害納稅人權利結果。故
      兼營進口及銷售均免徵營業稅之貨物，應無『兼營營業人
      營業稅額計算辦法』第四條計算公式之適用。」有最高行
      政法院84年10月份庭長評事聯席會議決議可稽，可知自始
      即無進項稅額存在之項目，自不生扣抵銷項稅額之問題，
      是不應適用「兼營營業人營業稅額計算辦法」第4條之計
      算公式，先此敘明。
（二）經查，原告取得國外股利收入之前提，僅係向外國企業投
      入資金，要毋須另行支付任何成本購製貨品或使用勞務，
      實無任何進項稅額存在，可供扣抵銷項稅額，如強制原告
      將國外股利收入納入「兼營營業人營業稅額計算辦法」第
      4條計算公式之適用範疇，則計得之比值勢必失實，導致
      可扣抵之進項稅額未克充分扣抵之損害納稅人權利結果，
      至為灼然。
七、退萬步言，縱認原告所取得之股利收入，應認列為營業稅法
    上之免稅收入，並據以適用兼營營業人營業稅額計算辦法，
    仍應適用直接扣抵制，而非比例扣抵制：
（一）本件尚屬未確定案件，自應適用95年12月21日修正公布之
      兼營營業人營業稅額計算辦法，核定原告所應納之營業稅
      ：
    1.按「對於僅具形式上確定力之行政處分，當事人未依行政
      救濟程序請求救濟，若原處分確有違法失當，參以稽徵機
      關依稅捐稽徵法第二十一條規定，於課稅處分確定後，如
      發現納稅義務人申報繳納之稅捐有短漏情事，既可於五年
      內撤銷變更原處分，補徵其所漏稅款，基於平等原則，亦
      應認為納稅義務人在溢繳稅款五年內，仍可請求撤銷變更
      原處分並退還溢繳稅款，以符公平原則。」最高行政法院
      95年度判字第1540號判決可資參照，復按「課稅處分乃是
      對於稅捐債務人，核定稅捐債權人的稅捐債權的稅捐行政
      處分．．．稽徵機關在闡明事實後，原則上應就稅捐債權
      為決定。如確有稅捐債權之存在，除法律別有規定外，應
      以課稅處分核定稅捐。．．．由於課稅處分關係稅捐債務
      人之權益至鉅，故除法律另有特別規定外，課稅處分應以
      書面為之。」業經學者陳清秀闡述綦詳，又按「第一項所
      稱確定，係指左列各種情形：一、經稅捐稽徵機關核定之
      案件，納稅義務人未依法申請復查者。二、經復查決定，
      納稅義務人未依法提起訴願者。三、經訴願決定，納稅義
      務人未依法提起再訴願者。四、經再訴願決定，納稅義務
      人未依法提行政訴訟者。五、經行政訴訟判決者。」稅捐
      稽徵法第34條第3項定有明文，可知逾越法定不變期間未
      能提起行政救濟之核課處分，雖已屬產生形式存續力之確
      定處分，惟日後倘有補徵稅額或退還稅額之必要，仍須撤
      銷或變更原處分，即對納稅義務人依新事實作成一新核課
      處分，並以書面通知人民始為適法，職是，該新核課處分
      則以處分書面到達人民後，人民未遵法定期間循行政救濟
      途徑時，始告確定，先行敘明。
    2.經查，原告於95年6月23日向被告為補繳系爭稅款並申請
      更正銷售額之行為，既屬原核課處分外之稅捐債務，自當
      由被告變更原處分，以核定原告所應補納之稅額，惟自原
      告申報補納稅款後，均未見被告作成任何書面，核定原告
      應補納之稅額為何，自不能謂被告業已作成新核課處分，
      更不能謂對原告營業稅核定之處分業已確定，準此，被告
      核定原告應納營業稅與決定是否將係徵稅款返還原告時，
      當適用95年12月21日修正之兼營營業人營業稅額計算辦法
      ，其理甚明。
    3.退步言之，縱認被告機關於96年1月15日否准原告申請退
      稅之南區國稅高縣三字第0960000922號函（即原處分），
      業已滿足核課處分之要件，得以作為核課原告營業稅之依
      據，惟查原處分之作成係於95年12月21日之後，自應適用
      95年12月21日修正之兼營營業人營業稅額計算辦法，容無
      疑義。
    4.再退步言之，本件係屬課予義務訴訟，其判斷行政處分合
      法性之基準時，應為事實審言詞辯論終結時，自有適用95
      年12月21日修正之兼營營業人營業稅額計算辦法之必要：
        A.按「撤銷訴訟判斷行政處分合法性之基準時，為原處
          分發布時之事實或法律狀態。此與課予義務之訴或給
          付之訴，係以事實審行政法院言詞辯論終結之際為法
          律及事實狀態之基準時不同。」最高行政法院著有92
          年度判字第1331號判決在案，可知凡屬課予義務訴訟
          ，則應以事實審行政法院言詞辯論終結之際為法律及
          事實狀態之基準時，合此敘明。
        B.本件訴訟係依行政訴訟法第5條提起之課予義務訴訟
          ，且於95年12月21日仍未達於言詞辯論終結之程度，
          自應適用95年12月21日後頒布之法令加以判斷，職是
          ，應以95年12月21日修正之兼營營業人營業稅額計算
          辦法認定被告是否應當返還系爭款項與原告，始為適
          法。
（二）原告營業帳簿記載完備，應適用95年12月21日修正之兼營
      營業人營業稅額計算辦法第8條之1所明定之直接扣抵法：
    1.按「兼營營業人帳簿記載完備，能明確區分所購買貨物、
      勞務或進口貨物之實際用途者，得採用直接扣抵法，按貨
      物或勞務之實際用途計算進項稅額可扣抵銷項稅額之金額
      及購買本法第三十六條第一項勞務之應納稅額。但經採用
      後三年內不得變更。」「採用直接扣抵法之兼營營業人，
      應依下列規定計算營業稅額。．．．二、兼營營業人當期
      應納或溢付營業稅額之計算公式如下：應納或溢付稅額＝
      銷項稅額－（進項稅額－依本法第十九條第一項規定不得
      扣抵之進項稅額－專供經營免稅營業用貨物或勞務之進項
      稅額－共同使用貨物或勞務之進項稅額×當期不得扣抵比
      例）」兼營營業人營業稅額計算辦法第8條之1及第8條之
      2分別定有明文，可知倘兼營營業人帳簿記載完備，能明
      確區分所購買貨物、勞務或進口貨物之實際用途者，得採
      用直接扣抵法計算進項稅額可扣抵銷項稅額之金額，先予
      敘明。
    2.經查，原告營業帳冊之記載，並無不完備之情事，依法自
      得適用直接扣抵法計算進項稅額可扣抵銷項稅額之金額。
      次查，與原告之股利收入相關之營業部門僅為海外企業部
      與財務會計部，縱認前述二部門之進項稅額應全數扣抵，
      則所產生之應調整稅額亦僅3,909元，利息僅145元，詎料
      被告未能詳查原告業已符合適用直接扣抵制之事實，竟仍
      認定原告應補納營業稅達9,916,525元與利息288,665元，
      顯屬適用法令錯誤，至為灼然。
（三）綜上，縱認原告所獲得之股利收入係屬營業稅法上之免稅
      收入，仍應依新修正之兼營營業人營業稅額計算辦法，採
      直接扣抵制計算原告所應補納之稅額，即營業稅3,909元
      及利息145元，並退還原告所溢繳之稅款與利息與原告，
      殆無疑義。
八、被告逕行適用兼營營業人營業稅額計算辦法，計算原告不得
    扣抵之進項稅額，於法顯有未合：
（一）按「此項推計核定方法，與憲法首開規定之本旨並不牴觸
      。惟依此項推計核定方法估計所得額時，應力求客觀、合
      理，使與納稅義務人之實際所得相當，以維租稅公平原則
      。」司法院釋字第218號解釋可資參照，可知利用推計課
      稅方式，計算應納稅額時，應當確保所推計之數額，與實
      際發生之數額相當，始能謂無違背租稅公平原則，先此敘
      明。
（二）經查，兼營營業人稅額計算辦法中，就進項稅額不可扣抵
      比例計算方式，在事物本質上，既具有推計課稅之性質，
      自當遵守司法院釋字第218號解釋之意旨辦理，始無違憲
      法保障人民基本權利之核心目的。惟查，原告在國內因國
      外股利收入而發生直接之成本、費用微乎其微，至多為股
      利匯入款之銀行手續費，但其所含進項稅額係屬第4章第2
      節者，並不能供扣抵使用，是以亦無退抵爭議。唯一應斟
      酌者僅如訴願書第8頁所述「海企部」及「財務部」勉強
      可與國外股利發生關聯，則此二部門所產生各項費用之進
      項稅額，僅3,909元而已。詎料，被告以股利收入佔總收
      入比例方式計算，所分攤之進項稅額9,916,525元，佔股
      利收入352,001,869元達2.82%，若依目前營業稅率5%推計
      ，則股利收入應負擔適用第4章第1節一般稅額計算之成本
      、費用占收入達56.4%（＝2.82%÷5%），自與社會經驗法
      則（與投資有關之主要成本為投資之資金成本，非屬一般
      稅額計算之範圍，並無進項稅額可供扣抵）不合，更與上
      揭釋字第218號解釋意旨相違，洵無可採。
乙、被告主張：
一、「納稅義務人對於因適用法令錯誤或計算錯誤溢繳之稅款，
    得自繳納之日起5年內提出具體證明，申請退還；逾期未申
    請者，不得再行申請。」及「納稅義務人自動向稅捐稽徵機
    關補報並補繳所漏稅額者，凡屬未經檢舉及未經稽徵機關或
    財政部指定之調查人員進行調查之案件，左列之處罰一律免
    除，其涉及刑事責任者，並得免除其刑：．．．前項補繳之
    稅款，應自該項稅捐原繳納期限截止之日起，至補繳之日止
    ，就補繳之應納稅捐，依原應繳納稅款期間屆滿之日郵政儲
    金匯業局之1年期定期存款利率按日加計利息，一併徵收。
    」為稅捐稽徵法第28條及第48條之1所明定。
二、查原告係兼營投資業務之營業人，於90至94年度自被投資公
    司處獲有國外股利收入，原告依財政部78年5月22日台財稅
    第780651695號函釋規定，重行計算不得扣抵比例，並調整
    銷售額後，於95年6月23日補繳各該年度營業稅稅額計9,916
    ,525元及利息計288,665元，並於同年6月28日檢具繳款書向
    被告所屬高雄縣分局申請更正各該年度最後一期之銷售額與
    稅額，於法並無不合。
三、次查，原告稱：「所補繳之系爭稅款，係錯誤適用法令所溢
    繳之租稅，自得依稅捐稽徵法第28條，請求被告機關返還系
    爭稅款」。惟查本件適用行為時兼營營業人營業稅額計算辦
    法重新計算調整應納稅額，並無適用法令錯誤之情事。
四、原告一再陳述，行為時係依財政部78年5月22日台財稅第780
    651695號函釋示，重行計算不得扣抵比例及調整稅額，原告
    既為兼營營業人，營業稅額之計算即應依「兼營營業人營業
    稅額計算辦法」計算，於行為當時並無適用法令之錯誤。
五、司法院釋字第397號解釋，財政部75年2月20日台財稅字第75
    21435號令發布之「兼營營業人營業稅額計算辦法」係基於
    營業稅法第19條第3項具體明確之授權而訂定，並未逾越法
    律授權之目的及範圍，與租稅法律主義並無牴觸，其立法意
    旨為將非屬營業稅課稅範圍及免徵營業稅部分排除，與本法
    第1條規定立法意旨相符。依營業稅第15條規定，銷項稅額
    減掉進項稅額後餘額，為當期應納或溢付營業稅額，國外股
    利依兼營營業人計算辦法調整列計，其主要涵義就是將非屬
    營業稅課稅範圍相對的進項稅額憑證剔除，予以計算申報當
    期應納或溢付營業稅額。
六、本件股利收入並非憑空而降，乃為原告之投資行為所產生，
    是基於原告公司業務的經營活動、經營策略所獲得，有股利
    收入是事實，且該投資業務屬營業稅法第4章第2節之範疇，
    依原告之營業項目及申報資料，原告為兼營投資業務之營業
    人無誤。又是否為兼營營業人並非以登記項目作為認定，而
    是以實際營業行為覈實認定，舉例言之，若營業人營業項目
    僅登記販賣食品，但實際亦販賣日常用品，經查獲從事營業
    登記項目外，均應補稅，若涉及違章行為，亦應移送裁罰。
    本件原告持有股利收入，依其事實行為認定，原告為兼營投
    資業務之營業人，營業稅稅額之計算應依兼營營業人營業額
    計算辦法計算，另依財政部77年7月8日台財稅字第76115391
    9號函釋，兼營投資業務之營業人於年度中取得之股利，應
    於年度結束時彙總列入當年度最後一期免稅銷售額，依兼營
    營業人計算辦法之規定計算調整應納稅額，僅釋示如何適用
    上開辦法計算，並未認股利收入係營業稅之課稅範圍，故符
    合營業稅法意旨，與憲法尚無違背。前函所稱股利，並未指
    明僅國內股利須調整，亦未排除國外股利之調整。
七、股利收入並不在營業稅法第8條，財政部78年5月22日台財稅
    第780651695號函釋係說明股利收入列入免稅銷售額申報計
    算，並無違反營業稅法意旨，股利收入固非營業稅課稅範圍
    ，然兼營營業人計算辦法旨在保護納稅義務人免於申報不該
    扣抵之進項憑證而受罰，故將股利收入列入免稅銷售額欄位
    計算目的為剔除不該扣抵的進項稅額的憑證，非指股利收入
    為免稅銷售額。財政部77年7月8日台財稅字第761153919號
    函釋股利收入得彙總列入當年度最後一期之免稅銷售額申報
    。上開函釋已被財政部78年5月22日台財稅字第780651695號
    函釋所涵蓋，明確規定股利收入彙總列入當期免稅銷售額申
    報，並依兼營營業人計算辦法計算調整稅額，故股利收入列
    入免稅銷售額計算並無不合。依最高行政法院95年度判字第
    1451號判決意旨：「該77年函釋業經司法院釋字第397號解
    釋．．．與憲法尚無違背。是財政部78年函釋亦難謂違反營
    業稅法意旨或與憲法規定相違。上訴意旨謂上開函釋違反營
    業稅法第8條之規定．．．洵無可採。再查司法院釋字第397
    號解釋．．．財政部仍宜檢討兼營辦法等語，然不論兼營營
    業人計算辦法有否再修正，均難指其違憲或違反營業稅法，
    更難謂財政部77年或78年函釋內容違法或違憲。」故股利收
    入列入免稅銷售額申報最主要目的及真意即剔除非屬營業稅
    課稅範圍的進項憑證，意在保障營業人免於虛報進項稅額，
    致逃漏稅而觸法，其立法意旨即在保護營業人。
八、依財政部95年12月21日台財稅字第09504563401號令公布修
    正之「兼營營業人營業稅額計算辦法」第8條之1、第8條之2
    及第8條之3，凡屬於未核課確定之各年度案件均可適用。就
    核定稅捐之處分，稅捐稽徵法第34條第3項、第35條及加值
    型及非加值型營業法第35條分別明確規定「確定」及申請期
    限之定義；自動補報繳屬非核課處分案件，如因適用法令錯
    誤或計算錯誤致溢繳稅款時，納稅義務人得依稅捐稽徵法第
    28條規定申請退還溢繳之稅款，倘於繳納當時無適用法令錯
    誤或計算錯誤之情形，即與已核課確定情形相當，原告執詞
    本件係自動補報補繳為未確定案件，顯係前後矛盾，揭諸原
    告自動補報補繳之目的為避免受罰，以自動補報補繳後依稅
    捐稽徵法第48條之1即可免罰。
九、原告雖執詞主張兼營營業人計算辦法於95年12月21日修正，
    在此時間之前，兼營營業人得採用直接扣抵法，惟本件依行
    為時之規定須經申請核准，然被告所屬高雄縣分局並無接獲
    原告有關適用直接扣抵法之申請，原告未依規定而怠於行使
    申請經核准之義務，渠既於95年6月28日行使自動補報補繳
    之權利，系爭稅款既已確定，原告卻於95年12月21日修正兼
    營營業人計算辦法後，主張其可適用修正後之規定，顯然混
    淆權利義務及毫無理由。依司法院釋字第287號解釋，行政
    主管機關就行政法規所為之釋示，係闡明法規之原意，固應
    自法規生效之日起有其適用。惟在後之釋示如與在前之釋示
    不一致時，在前之釋示並非當然錯誤，於後釋示發布前，依
    前釋示所為之行政處分已確定者，除前釋示確有違法之情形
    外，為維持法律秩序之安定，應不受後釋示之影響。查行為
    時兼營營業人營業稅額計算辦法第8條之1第1項規定，兼營
    營業人得採用直接扣抵法者，須具備一定要件並經申請核准
    為前提，未依法申請核准採用直接扣抵法前，自無其適用。
十、原告自動補報補繳稅款，系爭稅款即已確定，事隔半年後再
    提起退稅申請遭否准，顯然原告混淆課予義務訴訟（即駁回
    行政處分）之目的，本件係原告自動自發補報補繳稅款，尚
    非行政機關所為之行政處分，被告所屬高雄縣分局96年1月
    15日南區國稅高縣三字第0960000922號函係就原告申請退稅
    予以否准之行政處分，而非系爭原告自動補報繳稅款之核課
    處分，系爭稅款已於原告95年6月28日依法自動補報補繳時
    即告確定，尚無95年12月21日兼營營業人營業稅額計算辦法
    修正後之適用。
十一、至原告所稱無相對應進項稅額可供扣抵之情形，稅法已於
      修正前兼營營業人營業稅額計算辦法第8條之1規定，得申
      請採用直接扣抵法計算，本件原告顯然混淆權利及義務之
      履行，原告雖主張其並無相對應進項稅額可供扣抵，但原
      告於自承本件國外投資業務事前事後準備工作、電話連繫
      、傳真、電腦作業等等與投資業務相關事項均有其相對應
      不得扣抵的進項憑證。
    理  由
 一、被告之代表人原為朱正雄局長，嗣因職務調動改由何瑞芳
     副局長代理，繼由乙○○接任局長乙職，並由其以代表人
     身分承受訴訟，核無不合，先予敘明。
 二、原告主張：原告投資境外營利事業所獲配之股利收入，並
     非原告因銷售貨物或勞務或進口貨物所發生，更非中華民
     國境內發生之收入，顯非營業稅法規範之對象，無所謂兼
     營營業稅法第8條第1項免稅貨物或勞務之問題，從而自無
     兼營營業人營業稅額計算辦法之適用，即不能將該收入納
     入進項稅額不得扣抵之計算比例；原告誤用未登載於法令
     彙編且未依規定發布之財政部賦稅署90年9月20日台稅二發
     字第0900456238號函釋誤繳系爭稅款，自屬適用法令錯誤
     而溢繳，依稅捐稽徵法第28條規定，被告自應退還該稅款
     。尤其該股利收入並無進項稅額可供扣抵，至多也祇有股
     利匯入款之銀行手續費，如強之納入「兼營業業人營業稅
     額計算辦法」第4條之計算辦法，則計得之比值勢必失勢，
     違背租稅公平原則。又財政部95年12月21日台財稅字第095
     04563400號函所修正發布之規定，兼營營業人凡屬未核課
     確定之各年度案件均可適用直接扣抵法計算其營業稅額。
     被告誤認本件屬核課確定之案件，未依財政部95年12月21
     日台財稅字第09504563400號函所修正發布兼營營業人營業
     稅額計算辦法之規定，適用直接扣抵法計算原告應納之稅
     額，有違課予義務訴訟應依事實審言詞辯論終結前之事實
     及法律狀態為基準之原則等語。
三、被告則以：依司法院釋字第397號解釋及財政部78年5月22日
    台財稅字第780651695號函釋，營業人取得之股利收入非屬
    營業稅法規定之課稅範圍，應免徵營業稅，其經營投資業務
    取得之進項憑證所支付之進項稅額亦不得申報扣抵銷項稅額
    ，故為計算調整營業人年度不得扣抵進項稅額之金額，該股
    利收入應包括取得國內、外分配之股利收入，以正確反映得
    扣抵之進項稅額，故國外公司分配之股利收入，仍應於年度
    結束時，彙總計入當年度最後一期之免稅銷售額申報，並依
    「兼營營業人營業稅額計算辦法」之規定，按當年度不得扣
    抵比例計算調整稅額，併同繳納，原告依上開規定自行補報
    補繳系爭稅款，並無適用法令錯誤之問題。又原告未申請直
    接扣抵法計算，於95年6月23日及6月28日自動補報補繳90年
    至94年之系爭應納稅款，就其所申報之課稅事實，徵納雙方
    均未爭執而告確定，並無財政部95年12月21日台財稅字第09
    504563400號函所修正發布兼營營業人營業稅額計算辦法之
    規定，適用直接扣抵法計算等語，資為抗辯。
四、本件原告因90至94年度股利收入，自行依財政部78年5月22
    日台財稅第780651695號函釋規定，重行計算不得扣抵比例
    及調整稅額，於95年6月23日補繳各該年度營業稅額計9,916
    ,525元及利息288,665元，並於同年6月28日檢具繳款書向被
    告所屬高雄縣分局申請更正各該年度最後一期之銷售額與稅
    額。嗣原告於同年12月21日以適用法令錯誤為由，依稅捐稽
    徵法第28條規定向高雄縣分局申請退還前述補繳之稅款及利
    息，案經高雄縣分局以95年12月28日南區國稅高縣三字第09
    50075409號函予以否准，原告不服，復於96年1月5日以同一
    理由申請退還稅款及利息，經高雄縣分局以96年1月15日南
    區國稅高縣三字第0960000922號函復原告略以本件業經以95
    年12月28日南區國稅高縣三字第0950075409號函復在案，歉
    難照准等情，分別為兩造所自陳，並有各該繳款書、申請書
    及被告之函文附卷可稽，自堪認定。
五、經查，原告於95年12月21日以適用法令錯誤為由，依稅捐稽
    徵法第28條規定向高雄縣分局申請退還前述補繳之稅款及利
    息，案經高雄縣分局以95年12月28日南區國稅高縣三字第09
    50075409號函復原告略以：「貴公司申請退還95年6月23日
    補繳之90年至94年各該年度最後一期營業稅稅款計9,916,52
    5元及利息288,665元乙案，依財政部77年7月8日台財稅字第
    761153919號函釋意旨，兼營投資業務之營業人於年度中所
    取得之股利收入，仍應列入免稅銷售額申報，並依『兼營營
    業人營業稅額計算辦法』之規定，按當年度不得扣抵比例計
    算調整稅額，併同繳納。」，核其意旨係在否准原告退稅之
    申請，已對原告發生否准退稅之法律效果，自為行政處分；
    至原告雖於96年1月15日再向高雄縣分局申請退稅，惟觀其
    申請書內已引據被告上開95年12月28日之函文表示不服，即
    為訴願之意，故高雄縣分局嗣以96年1月15日南區國稅高縣
    三字第0960000922號函復原告略以本件業經以95年12月28日
    南區國稅高縣三字第0950075409號函復在案，歉難照准等語
    ，無非重申其否准之意旨，並未新生法律效果，並非行政處
    分；原告其後於96年1月31日補具訴願書對被告上開二份函
    文提起訴願，有訴願書附訴願卷可憑，核其訴願並未逾越訴
    願法第14條之法定期間，洵堪認定。惟被告之高雄縣分局96
    年1月15日南區國稅高縣三字第0960000922號函文既非行政
    處分，原告復對之提起撤銷訴訟，即非合法，先予敘明。
六、次應審究者，為高雄縣分局95年12月28日南區國稅高縣三字
    第0950075409號函所為否准原告退稅之申請，是否違反稅捐
    稽徵法第28條之規定？經查：
（一）按「納稅義務人對於因適用法令錯誤或計算錯誤溢繳之稅
      款，得自繳納之日起五年內提出具體證明，申請退還；逾
      期未申請者，不得再行申請。」稅捐稽徵法第28條定有明
      文。是原告得申請退還稅款者，自以其繳納之稅捐有無其
      主張之適用法令錯誤之事由。
（二）按「營業人因兼營第8條第1項免稅貨物或勞務，或因本法
      其他規定而有部分不得扣抵情形者，其進項稅額不得扣抵
      銷項稅額之比例與計算辦法，由財政部定之。」為營業稅
      法第19條第3項所明定。次按「前項稱兼營營業人，指依
      本法第4章第1節規定計算稅額，兼營應稅及免稅貨物或勞
      務者，或兼依本法第4章第1節及第2節規定計算稅額者。
      」「本辦法所稱當期或當年度進項稅額不得扣抵銷項稅額
      之比例(以下簡稱不得扣抵比例)，係指各該期間免稅銷售
      淨額及依第四章第二節規定計算稅額部分之銷售淨額，占
      全部銷售淨額之比例。」「兼營營業人當期應納或溢付營
      業稅額之計算公式如下：應納或溢付稅額＝銷項稅額－(
      進項稅額－依本法第十九條第一項規定不得扣抵之進項稅
      額)×(1－當期不得扣抵比例)」「兼營營業人最近三年內
      無重大逃漏稅，且帳簿記載完備，能明確區分所購買貨物
      、勞務或進口貨物之實際用途者，得向稽徵機關申請核准
      採用直接扣抵法，按貨物或勞務之實際用途計算進項稅額
      可扣抵銷項稅額之金額及購買本法第三十六條第一項勞務
      之應納稅額。但核准後三年內不得申請變更。」復為行為
      時兼營營業人營業稅額計算辦法第2條第2項、第3條第1項
      前段、第4條、第8條之1第1項所明定，前開兼營營業人營
      業稅額計算辦法係依營業稅法第19條第3項授權而訂定，
      並未逾越法律授權之目的及範圍，與租稅法律主義並無牴
      觸，自得適用。
（三）本件原告於90年至94年間收取股利收入，已如前述；而股
      利收入雖不在營業稅課徵範圍，惟依財政部76年4月4日台
      財稅第7558067號函釋：「營利事業不論專營或兼營投資
      業務，其購買股票或投資其他營利事業所取得之股利，非
      屬營業稅法規定之課稅範圍，應免徵營業稅。」司法院釋
      字第397號解釋：「財政部76年7月8日台財稅字第7611539
      19函釋稱兼營投資業務之營業人於年度中取得之股利，應
      於年度結束時彙總列入當年度最後一期免稅銷售額申報，
      並依兼營營業人營業稅額計算辦法之規定，按當期或當年
      度進項稅額不得扣抵銷項稅額之比例計算調整應納稅額，
      併同繳納，僅釋示兼營營業人股利所得如何適用上開辦法
      計算其依法不得扣抵之進項稅額，並未認股利收入係營業
      稅之課稅範圍，符合營業稅法意旨，與憲法尚無違背。」
      此解釋肯認兼營投資業務之營業人於年度中取得之股利，
      應於年度結束時彙總列入當年度最後一期免稅銷售額申報
      ，並依兼營營業人營業稅額計算辦法之規定，按當期或當
      年度進項稅額不得扣抵銷項稅額之比例計算調整應納稅額
      ，併同繳納，原並未區別國外股利與國內股利而異其不同
      解釋內容，再參以該號解釋之解釋理由所指「蓋如許股利
      收入免予列入計算依法不得扣抵比例，則此項與股利收入
      有關之各項費用之進項稅額，均將併作應課徵營業稅之進
      項稅額，而予全數扣抵，使其相關進項費用完全無租稅負
      擔，相較於專營投資業務者之此等進項稅額完全不能扣抵
      ，有失公平，且將誘使專營投資業務者藉銷售少數應稅貨
      物或勞務而成為兼營投資業務之營業人，將投資業務之進
      項稅額得以悉數扣抵，規避稅負，自非合理」一節。準此
      可知，依財政部76年4月4日台財稅第7558067號函釋、司
      法院第397號解釋，股利收入非為營業稅之課徵對象，等
      於免稅，因此營業人在收入面具有兼營免稅營業之實質；
      雖投資股票收取股利非依營業稅法第8條第1項規定而免稅
      ，財政部76年4月4日台財稅第7558067號函釋仍認為關於
      其進項稅額之扣抵，有營業稅法第19條第3項所規定之不
      得扣抵比例之適用，司法院釋字第397號解釋認其符合營
      業稅法意旨，與憲法尚無違背。取得股利收入既當作「免
      稅」銷售行為而產生之收入，則取得股利收入必有之相關
      費用成本，如人事費用、水電、電話費、文具用紙、人員
      出國機票費用等經營投資業務所產生之相關進項金額，亦
      不得充當扣抵銷項稅款之「進項稅額」。易言之，取得股
      利所產生之相關進項憑證稅額不得扣抵。惟若營業人於申
      報當期係以比例扣抵計算繳稅方式申報，且其進貨無法明
      確區分係用於應稅銷售額或免稅股利收入，自應將取得國
      內、外股利收入併入計算不得扣抵比例，以核計其不得扣
      抵稅額。是以，為計算調整營業人年度不得扣抵進項稅額
      之金額，該股利收入應包括取得國內、外分配之股利收入
      ，以正確反映得扣抵之進項稅額，並不違反營業稅法第1
      條及第4條規定之課徵營業稅範圍，亦與租稅法律主義及
      法律保留原則無違。故國外公司分配之股利收入，仍應於
      年度結束時，彙總計入當年度最後一期之免稅銷售額申報
      ，並依兼營營業人營業稅額計算辦法之規定，按當年度不
      得扣抵比例計算調整稅額，併同繳納。原告主張系爭股利
      收入並非營業稅法課徵範疇，且祇有少數諸如股利匯入款
      之銀行手續費，並無相當之進項稅額可供對應，被告就股
      利收入依兼營營業人營業稅額計算辦法計算不得扣抵比例
      ，違反營業稅法第8條及第19條之規定及租稅法定原則，
      故原告誤依財政部賦稅署90年9月20日台稅二發字第09004
      56238號函釋略謂營業人對國外股利收入應按財政部78年5
      月22日78台財稅第780651695號函釋規定，併同國內股利
      收入彙總列入當年度最後一期之免稅銷售額申報，並據以
      發單補徵營業稅及送罰等詞之意旨，誤繳系爭稅款，係屬
      適用法令錯誤云云，並非可採。
（四）次按財政部78年5月22日台財稅第780651695號函釋：「說
      明：二、兼營投資業務之營業人於年度中所收之股利收入
      ，為簡化報繳手續，得暫免列入當期之免稅銷售額申報，
      俟年度結束，將全年股利收入，彙總加入當年度最後一期
      之免稅銷售額申報計算應納或溢付稅額，並依『兼營營業
      人營業稅額計算辦法』之規定，按當年度不得扣抵比例計
      算調整稅額，併同繳納。」合乎司法院釋字第397號解釋
      意旨，應予適用，且其所稱之「股利收入」，應包括國外
      股利收入。是原告主張國外股利收入，並非中華民國境內
      之收入，無營業稅法之適用，故當無兼營營業人兼營營業
      人營業稅額計算辦法之適用，自不能將該收入納入進項稅
      額不得扣抵之計算比例云云，亦無可取。
七、其次，系爭原告補繳之90年至94年營業稅是否尚未確定，而
    得依財政部95年12月21日台財稅字第09504563400號函發布
    修正之兼營營業人營業稅額計算辦法第8條之1、第8條之2及
    第8條之3規定，適用直接扣抵法計算其營業稅額？經查：
（一）依行為時（95年12月21日修正前）兼營營業人營業稅額計
      算辦法第8條之1第1項規定：「兼營營業人無積欠已確定
      之營業稅及罰鍰，且帳簿記載完備，能明確區分所購買貨
      物、勞務或進口貨物之實際用途者，得向稽徵機關申請核
      准採用直接扣抵法，按貨物或勞務之實際用途計算進項稅
      額可扣抵銷項稅額之金額及購買本法第36條第1項勞務之
      應納稅額。但核准後3年內不得申請變更。」可知兼營免
      稅項目之營業人，得依該規定向稅捐稽徵機關申請核准採
      用直接扣抵法，否則就應依比例扣抵法計算。查原告辦理
      90年至94年營業稅申報，甚或辦理本件補報補繳，並未申
      請適用直接扣抵法，業據原告訴訟代理人陳述甚明（見本
      院96年8月27日準備程序筆錄），是依上開規定，自應依
      比例扣抵法計算。
（二）嗣95年12月21日修正發布之（現行）兼營營業人營業稅額
      計算辦法第8條之1第1項前段規定：「兼營營業人帳簿記
      載完備，能明確區分所購買貨物、勞務或進口貨物之實際
      用途者，得採用直接扣抵法，按貨物或勞務之實際用途計
      算進項稅額可扣抵銷項稅額之金額及購買本法第36條第1
      項勞務之應納稅額。」即無須申請，只要能明確區分所購
      買貨物、勞務或進口貨物之實際用途者，得採用直接扣抵
      法。惟查，系爭90年至94年之股利收入，依營業稅法第35
      條規定本應以每2月為1期，於次期開始15日內申報，填具
      規定格式之申報書，檢附退抵稅款及其他有關文件，向主
      管稽徵機關申報銷售額並繳納，是營業稅之繳納一般係採
      報繳制，並無核定通知書，故營業人於申報繳稅後如未獲
      退、補稅款通知書，即屬核課確定，此與所得稅須經稽徵
      機關審查後核定其應納稅額及製發核定通知書之稽徵程序
      不同（最高行政法院91年度判字第85號判決、92年度判字
      第1425號判決參照）；則本件原告迨至95年6月23日及6月
      28日向被告補報補繳系爭稅款完畢，徵納雙方並無爭議，
      該一課稅事實即告確定。是以，本件原告系爭90年至94年
      營業稅並非屬未核課確定之案件，自無95年12月21日修正
      發布之（現行）兼營營業人營業稅額計算辦法第8條之1第
      1項規定而可適用直接扣抵法。再則，本件原告固係提起
      課予義務訴訟，而應以事實審言詞辯論終結前之事實及法
      律狀態認定原處分之合法性，然查，本件原告係依稅捐稽
      徵法第28條規定請求退稅，經被告予以否准，故原處分是
      否合法，自應依稅捐稽徵法第28條之構成要件認定，而該
      條規定所稱之適用法令錯誤，係指就課稅事實有無錯誤適
      用當時之法令而言，並非謂依行為時之法令予以課稅雖無
      錯誤，惟其後祇要人民一有退稅之申請，即得於該申請程
      序終結前主張變更適用最新修正之法令，進而主張課稅處
      分適用法令錯誤，故而本院以本件言詞辯論終結前所調查
      之事實，依稅捐稽徵法第28條規定審查原處分否准退稅有
      無錯誤適用行為時之法令，自無不合。原告徒以系爭課稅
      處分尚未確定，且本件既係課予義務訴訟，自得適用言詞
      辯論終結前之最新法規即財政部95年12月21日台財稅字第
      09504563400號函發布修正之「兼營營業人營業稅額計算
      辦法」第8條之1、第8條之2及第8條之3等規定，適用直接
      扣抵法計算其營業稅額云云，要非可採。
八、綜上所述，原處分否准原告所請退稅，並無違誤，訴願決定
    予以維持，亦無不合，原告仍執前詞，訴請撤銷，並請求被
    告應作成同意返還原告補繳之營業稅款9,916,525元與利息
    288,665元之行政處分，為無理由，應予駁回。又本件事證
    已臻明確，兩造其餘主張核與判決之結果無影響，爰不逐一
    論述，併此敘明。
據上論結，本件原告之訴為無理由，依行政訴訟法第195條第1項
後段、第98條第1項前段，判決如主文。
中　　華　　民　　國　　96　　年　 　9　　月　 27  　 日
                  第二庭審判長法  官　 江幸垠
                              法  官　 許麗華
                              法  官　 簡慧娟
以上正本係照原本作成。
如不服本判決，應於判決送達後20日內向本院提出上訴書狀，其
未表明上訴理由者，應於提起上訴後20日內向本院提出上訴理由
書（須按對造人數附繕本）；如於本判決宣示或公告後送達前提
起上訴者，應於判決送達後20日內補提上訴理由書（須附繕本）
。未表明上訴理由者，逕以裁定駁回。
中　　華　　民　　國　　96　　年　 　9　　月　 27  　 日
　　　　　　　　　　　　　　　書記官   楊曜嘉
